【裁判字號】    88,上訴,4303
【裁判日期】    890516
【裁判案由】    偽造有價證券等
【裁判全文】
臺灣高等法院刑事判決                          八十八年度上訴字第四三三號
    上  訴  人
    即  被  告  丙○○
    選      任
    辯  護  人  黃鴻圖
右上訴人即被告因偽造有價證券等案件，經自訴人乙○○提起自訴，被告不服臺灣板
橋地方法院八十八年度自字第五四號，中華民國八十八年七月二十九日第一審判決，
提起上訴，本院判決如左：
    主  文
上訴駁回。
    事  實
一、丙○○於民國〔下同〕八十三年間，因違反臺灣地區與大陸地區人民關係條例案
    ，經本院判處有期徒刑肆月，如易科罰金以佰元折算壹日，於八十三年七月十
    三日確定，而於同年九月十三日執行完畢，仍不思悛悔，原與甲○○〔於案發後
    逃匿，經通緝到案後由原審判處有期徒刑三年六月，雖上訴二、三審均經駁回確
    定並已執行完畢〕二人在臺北縣中和市○○路○段共同經營印刷機械買賣業務，
    八十四年四月間起至同年六月間某日止，渠等為籌措資金以供週轉，竟起偽造支
    票持以行使調借現金支用之概括犯意聯絡，由甲○○提供其設於上海商業儲蓄銀
    行中和分行第三八四─九帳號如附表壹編號一、二，丙○○提供其設於臺灣中小
    企業銀行永和分行第九五九─三帳號如附表壹編號三，暨設於美商花旗銀行台北
    分行第000000000帳號如附表壹編號四、附表貳編號一、二所示之空白
    支票計陸紙，連續多次由丙○○在上開中和市○○路○段公司內填寫附表壹、貳
    所示票面金額、發票日，並盜用『楊萬吉』、『黃肇珩』之印章於發票人簽章欄
    上，而偽造附表壹、貳所示之支票陸紙後，由甲○○於票載發票日前約壹個月許
    ，先後持至台北縣新莊市○○路一三八巷七弄三號五樓，對乙○○訛稱該等支票
    均係『客票』而向乙○○『告貸』，致乙○○陷於錯誤，依票面金額按月息壹分
    半預扣利息後，交付現金與甲○○。嗣於八十四年七月間，上開支票或因存款不
    足或因印章不符不獲兌現，乙○○始悉受騙。
二、案經乙○○提起自訴。
    理  由
一、訊據被告丙○○，矢口否認犯罪，辯稱：「高院的判決所引事實有誤，甲○○是
    為了要給他太太壹個保證而已，我們有二個公司，是吳自己向他太太借的，不是
    公司要借的」、「我只有寫金額，但沒有蓋章，是他拿回來給我補蓋章，是第二
    天拿來的，四張不是同一天拿的」、「我名義的支票是我寫的，不是我名義的支
    票，不是我寫的」、「我不是跟他〔甲○○〕共犯」、「〔甲○○分給你多少？
    〕沒有分到〔錢〕」等，辯護人則以：「被告有權簽發自己的支票，沒有偽造〔
    有價〕證券的問題，何況他交給甲○○時沒有蓋章也不知道吳〔正雄〕要蓋別人
    的章，所以被告無偽造〔有價〕證券的犯意」置辯。惟查：
    〔一〕右揭事實，業據自訴人指訴歷歷，與被告丙○○於一審八十五年度自字第
          一六九號案證稱：「〔楊萬吉名義之支票〕貳張是我開的，另一張是另一
          位股東開的」、「〔附表壹編號三、四、附表貳編號一、二之支票〕四張
          都是我簽發的，『委託』甲○○向乙○○調現」、「〔四張支票〕都是分
          別開的」、「〔借到的錢〕扣掉月息壹分半」〔參見原審八十五年度自字
          第一六九號卷第貳宗第三十四頁反面、第三十五頁正面〕，與另案被告吳
          正雄供稱：「〔向乙○○借錢〕公司資金不足要補充，及幫丙○○借」〔
          同上卷第三十四頁正面〕、「〔楊萬吉、黃肇珩之印章〕兩個都是丙○○
          蓋的」、「在丙○○辦公室蓋的」〔同上卷第十一頁正面〕等情互核相符
          ，並有附表壹、貳所示之支票陸紙足資佐證。
    〔二〕關於被告於一審前案稱：「〔楊萬吉名義之支票〕貳張是我開的，另一張
          是另一位股東開的」、「〔附表壹編號三、四、附表貳編號一、二之支票
          〕四張都是我簽發的」一節。查附表壹、貳所示陸紙支票，無論票面金額
          、發票日之『字跡』均「向『右上方』傾斜」，有該等支票影本足參〔參
          見原審八十五年度自字第一六九號卷第四頁正面、第五頁正面、第三十三
          頁正、反面、第三十五頁正、反面〕，依上開字跡『特徵』，該等支票應
          是同一人簽發，附表所示之支票，其票面金額、發票日之字跡則無上開
          現象〔參見同上卷第三頁正面〕，顯係另有簽發之人，與被告供稱『簽發
          』陸紙支票之旨相符，「〔楊萬吉、黃肇珩之印章〕兩個都是丙○○蓋的
          」，亦據另案被告甲○○供明，堪認被告參與偽造附表壹、貳所示之有價
          證券。附表壹、貳所示之支票，雖原係被告丙○○、甲○○自己領用之「
          空白支票」，然填載票面金額、發票日後盜用楊萬吉、黃肇珩之印章於發
          票人欄，無礙成立偽造有價證券罪，被告辯稱「我只有寫金額，但沒有蓋
          章」、「不是我名義的支票，不是我寫的」、「我不是跟他〔甲○○〕共
          犯」，暨辯護人以「被告有權簽發自己的支票，沒有偽造〔有價〕證券的
          問題」等云云，未便據為有利於被告之論據。
    〔三〕被告於原審八十五年度自字第一六九號案件審理時，到庭陳述如前，其供
          述情節明確，衡實酌之，並無『模糊』、『簡略』、『誤導』之情事，所
          供情節並有前述〔一〕、〔二〕臚列各證據足資佐證，本案辯論終結後，
          被告具『陳情書』，指其前之『證詞筆錄』有『模糊』、『簡略』、『誤
          導』之情事，未便遽信，附此敘明。
    〔四〕被告於本院調查時辯稱：六張支票的金額及日期是被告寫的，但是章不是
          被告蓋的。又稱：自訴人認識被告，甲○○為了讓自訴人相信該票是客票
          ，所以不要被告蓋章。被告與甲○○在同一間辦公室，甲○○一進辦公室
          就要被告寫金額與日期，被告不疑有他云云（見本院八九年四月二五日筆
          錄）。本院查被告於原審時稱六張支票都是他開的（見八五年自字第一六
          九號卷三四、三五頁），且被告的支票又不要被告蓋章，要如何向自訴人
          借款；再加上被告是有相當社會經驗之人，甲○○拿支票要被告填寫金額
          日期，被告自應會小心謹慎，惟被告僅稱因同一間辦公室，不疑有他所以
          就填寫日期與金額之說詞實與一般社會常情不合。被告盜用印章之事實足
          堪認定。
    〔五〕本件事證明確，被告之右開犯行，堪予認定。
二、核被告丙○○所為，係犯刑法第二百零一條第一項之偽造有價證券罪。盜用印章
    為偽造有價證券之部份行為，行使偽造有價證券之輕度行為為偽造有價證券之重
    度行為吸收，均不另論罪。其等行使偽造有價證券以使人交付財物，稽自訴人依
    票面金額按月息壹分半預扣利息後給付餘額與甲○○，所交付者未逾票面金額，
    詐欺取財仍屬行使偽造有價證券之行為，亦不另論以詐欺取財罪。被告丙○○與
    甲○○就事實欄所示犯行，有犯意之聯絡與行為之分擔，為共同正犯。其先後多
    次偽造有價證券犯行，時間緊接，所犯構成要件相同，顯係基於概括之犯意為之
    ，依連續犯之規定，以一罪論，並加重其刑。被告於八十三年間，因違反臺灣地
    區與大陸地區人民關係條例案，經本院判處有期徒刑肆月，如易科罰金以佰元
    折算壹日，於八十三年七月十三日確定，而於同年九月十三日執行完畢，有臺灣
    高等法院檢察署刑案紀錄簡覆表在卷足稽，五年之內再犯有期徒刑以上之本罪，
    為累犯，依法遞加重其刑。
三、按票據之偽造或票據上簽名之偽造，不影響於真正簽名之效力，票據法第十五條
    定有明文。被告偽造附表貳編號一、二所示之支票，業據被告丙○○供明係「吳
    〔正雄〕取得借款後，自訴人將支票委託甲○○存到銀行之前，吳〔正雄〕才拿
    支票到我〔丙○○〕辦公室給我蓋章〔指另蓋丙○○印章〕」〔參見本院八十八
    年六月二十四日訊問筆錄〕，附表貳編號一、二所示支票上，被告丙○○之蓋章
    乃屬真正，並非偽造，被告丙○○仍應負發票人之責任，就發票人丙○○部分言
    之，支票並非偽造，不得宣告沒收。又「票據上之簽名或記載被塗銷時，非由票
    據權利人故意為之者，不影響於票據上之效力。」〔票據法第十七條〕，附表貳
    編號一、二所示支票原『發票人』『黃肇珩』之印文固經『塗銷』，惟審酌被告
    供述上情，票據權利人即自訴人既將支票交由甲○○存入銀行，顯非票據權利人
    之自訴人自己塗銷原『發票人』『黃肇珩』之簽章，附表貳編號一、二所示支票
    原『發票人』『黃肇珩』部份，仍屬偽造之有價證券，併附表壹所示偽造之有價
    證券，均依法宣告沒收。
四、自訴意旨另以被告丙○○與甲○○共同於事實欄所示之時地偽造附表三所示之支
    票後，持向自訴人詐借現金，因認被告尚涉此部份偽造有價證券犯嫌云云。惟如
    前述，被告於本院前案稱：「〔楊萬吉名義之支票〕貳張是我開的，另一張是另
    一位股東開的」、「〔附表壹編號三、四、附表貳編號一、二之支票〕四張都是
    我簽發的」，且查附表壹、貳所示陸紙支票，無論票面金額、發票日之字跡均「
    向右上方傾斜」，有該等支票影本足參〔參見本院八十五年度自字第一六九號卷
    第四頁正面、第五頁正面、第三十三頁正、反面、第三十五頁正、反面〕，依其
    上開字跡『特徵』，該等支票應是同一人簽發，附表所示之支票，其票面金額
    、發票日之字跡則無上開現象〔參見同上卷第三頁正面〕，顯係另有簽發之人，
    與被告供稱『簽發』陸紙支票之旨相符，未便遽認被告丙○○尚涉此部份犯嫌。
    另案被告甲○○涉偽造附表所示支票犯行，固經判決確定，惟按上述，顯逾與
    被告丙○○犯意聯絡之範圍，自不得令被告丙○○負共犯罪責。此外，復查無其
    他積極確切之事證，足認被告尚涉此部份犯嫌，當屬不能證明其此部份犯罪，惟
    自訴意旨以此部份與有罪部份有連續犯之裁判上一罪之關係，自無庸另為無罪之
    諭知。
五、原審適用刑法第二十八條、第五十六條、第二百零一條第一項、第四十七條、第
    二百零五條，罰金罰鍰提高標準條例第一條前段，量處有期徒刑三年六月，附表
    二所示之支票二紙關於偽造黃肇衍之有價證券部分，暨偽造附表一所示支票四紙
    ，均沒收，經核其認事用法均無不合，量刑亦稱妥適，被告上訴意旨仍執陳詞否
    認偽造支票，指摘原判決不當，為無理由其上訴應予駁回。
據上論斷，應依刑事訴訟法第三百六十八條，判決如主文。
中      華      民      國    八十九    年      五      月      十六    日
                              臺灣高等法院刑事第八庭
                                  審判長法  官  蔡  秀  雄
                                        法  官  沈  宜  生
                                        法  官  陳  炳  彰
右正本證明與原本無異。
如不服本判決應於收受送達後十日內向本院提出上訴書狀，其未敘述上訴之理由者並
得於提起上訴後十日內向本院補提理由書（均須按他造當事人之人數附繕本）。
                                        書記官  賴  淑  真
中      華      民      國    八十九    年      五      月      十七    日
附錄：本案論罪科刑法條全文
刑法第二百零一條第一項
意圖供行使之用，而偽造、變造公債票，公司股票或其他有價證券者，處三年以上十
年以下有期徒刑，得併科三千元以下罰金。


司法院資訊處製作；財團法人民間司法改革基金會備份。
